【裁判字號】    97,交聲更,31
【裁判日期】    971028
【裁判案由】    違反道路交通管理處罰條例聲明異議
【裁判全文】
臺灣臺北地方法院交通事件裁定        97年度交聲更字第31號
原處分機關  交通部公路總局臺北區監理所
異  議  人  甲○○
即受處分人
上列異議人即受處分人因違反道路交通管理處罰條例案件，對於
交通部公路總局臺北區監理所民國97年5 月30日所為北監自裁字
裁40-1AB022700號之處分（原處分案號：北市交停字第1AB02270
0 號），聲明異議，經本院於97年6 月30日以97年度交聲字第16
30號裁定後，受處分人提起抗告，經臺灣高等法院於97年8 月7
日以97年度交抗字第979 號裁定撤銷原裁定發回本院，本院更為
裁定如下：
    主  文
原處分撤銷。
甲○○不罰。
    理  由
一、原處分意旨略以：受處分人甲○○所有車牌號碼PD-6736 號
    自用小客車，於民國95年3 月7 日上午10時24分許，在臺北
    市○○○路60巷19號前，劃設有禁止臨時停車之紅線路段處
    違規停車，而由臺北市停車管理處以受處分人違反道路交通
    管理處罰條例第56條第1 項第1 款之規定，於拍照採證後逕
    行掣單舉發（舉發單號：北市交停字第1AB022700 號）；嗣
    該舉發通知單經掛號寄交，因查無此人而遭退回，原舉發單
    位即依違反道路交通管理事件統一裁罰基準及處理細則第5
    條暨行政程序法第78條規定，於95年7 月5 日刊登公告辦理
    公示送達，然受處分人均未自動繳納罰鍰或到案聽候裁決，
    原處分機關即交通部公路總局臺北區監理所乃於97年5 月30
    日，依道路交通管理處罰條例第56條第1 項第1 款及道路交
    通管理事件統一裁罰基準表之規定，裁處罰鍰新臺幣（下同
    ）1 千2 百元等情，有臺北市政府交通局舉發違反道路交通
    管理事件通知單、交通部公路總局臺北區○○○○○道路交
    通管理事件裁決書及公示註記資料附卷可參。
二、受處分人聲明異議意旨略以：伊從未受交通部公路總局臺北
    區監理所裁決書所記載之「原舉發通知單」（號碼：40-1AB
    022700號）之送達，依行政程序法第110 條規定，原舉發單
    位臺北市停車管理處所為之舉發既未經合法送達，其所為之
    舉發自屬無效，原處分機關所為裁處，顯不合法。
三、按汽車駕駛人在禁止臨時停車處所停車者，處汽車所有人新
    臺幣（下同）6 百元以上1 千2 百元以下罰鍰；違反本條例
    之行為，自行為成立之日起；行為有連續或繼續之狀態者，
    自行為終了之日起，逾3 個月不得舉發，道路交通管理處罰
    條例第56條第1 項第1 款、第90條分別定有明文。次按處理
    違反道路交通管理事件，有關文書送達之程序，依行政程序
    法之規定，違反道路交通管理事件統一裁罰基準及處理細則
    第5 條規定甚明。送達，於應受送達人之住居所、事務所或
    營業所為之；又對於當事人之送達，若應為送達之處所不明
    者，行政機關得依申請，准為公示送達；有前項所列各款之
    情形而無人為公示送達之申請者，行政機關為避免行政程序
    遲延，認為有必要時，得依職權命為公示送達；公示送達刊
    登政府公報或新聞紙者，自最後刊登之日起，經20日發生效
    力；書面之行政處分自送達相對人起，依送達之內容對其發
    生效力，行政程序法第72條第1 項前段、第78條第1 項第1
    款、第2 項、第81條前段、第110 條第1 項分別著有明文。
四、本院經查：
  (一)前揭法條規定所謂「應受送達之處所不明」，須已用盡相當
    之方法探查，仍不知其應為送達之處所者，始足當之。而「
    不明」之事實，則應由聲請公示送達之人負舉證責任，並由
    法院依具體事實判斷（最高法院82年臺上字第272 號判例參
    照）。又行政程序法第78條第3 項雖規定：「當事人變更其
    送達之處所而不向行政機關陳明，致有第1 項之情形者，行
    政機關得依職權命為公示送達」，然依此規定為公示送達者
    ，仍須具備下列3 項要件：當事人有變更其送達處所之情
    形；當事人未向行政機關陳明；致生同條第1 項第1 款
    「應為送達之處所不明」之結果。因之，若當事人「未陳明
    送達處所變更」，但尚未致生「應為送達處所不明」之結果
    者，行政機關即不得以當事人變更其送達處所而未向行政機
    關陳明為由，逕依行政程序法第78條第3 項之規定，對當事
    人為公示送達。例如：可透過戶籍查詢而得知新址者，即不
    能認為「應為送達處所不明」。經查，受處分人之車籍資料
    登記為「臺北縣板橋市○○街72巷13之4 號」，其戶籍地址
    亦於95年4 月13日遷至上址，迄97年3 月11日遷入臺北市○
    ○路○ 段155 巷26弄8 號2 樓為止等事實，有遷徙紀錄資料
    查詢結果附卷可考（見本院97年度交聲字第1630號卷），堪
    以認定。故臺北市停車管理處將本件舉發違規通知單寄至上
    址，但經郵務人員註記「查無此人」而退回，核與前揭規定
    「應受送達之處所不明」之要件相符，自得予以公示送達。
  (二)惟查臺北市停車管理處遲於95年7 月5 日始將舉發違規通知
    單刊登公示送達公告，此有公示註記1 份附卷足憑，揆諸前
    揭法條規定，該舉發違規通知單應於95年7 月25日始生送達
    於受處分人之效力。蓋公法上有特定相對人之意思表示或意
    思通知，除法律有特別規定者外，在非對話為之者，應以達
    到相對人時生效，所謂達到，則使相對人居於可得瞭解之狀
    態為已足（最高行政法院68年度判字第838 號裁判可資參照
    ）。又行政程序法就行政機關所為有特定相對人之書面行政
    處分或行政行為之送達，於第67條至第91條定有明文規定，
    同法第110 條第1 項復明定：「書面之行政處分自送達相對
    人及已知之利害關係人起；書面以外之行政處分自以其他適
    當方法通知或使其知悉時起，依送達、通知或使知悉之內容
    對其發生效力」。交通違規行為之舉發之性質，不論屬公法
    上有相對人之書面意思通知或行政處分，自應將書面（舉發
    通知單）送達於受通知人，或使其達於可得瞭解舉發通知單
    之內容之狀態，始完成舉發程序而發生效力。至於行政程序
    法第49條：「基於法規之申請，以掛號郵寄方式向行政機關
    提出者，以交郵當日之郵戳為準」之規定，僅限於人民依法
    規請求行政機關為特定行政行為時，始有適用之餘地。揆其
    立法目的，係對於申請人是否遵守法定期間之證明，基於郵
    遞送信時間非申請人所能控制，其延誤難以歸責於申請人，
    為維護人民之權益，爰採發信主義，而將郵送時間予以扣除
    （法務部法律字第006701號函示參照）。亦即，行政程序
    法第49條係針對人民對行政機關有所請求時，明定採取發信
    主義，此與同法就行政機關對於相對人之書面行政處分或其
    他行政行為之通知係採取到達主義者，尚有不同，附此說明
    。
  (三)承上所述，本件舉發違規通知單雖經合法公示送達，惟其公
    示送達生效日95年7 月25日，距受處分人於95年3 月7 日之
    違規時間，已逾3 個月，揆諸首揭道路交通管理處罰條例第
    90條規定，臺北市停車管理處顯未於3 個月內合法舉發本件
    違規事件。從而，本件舉發違規通知單依公示送達程序送達
    受處分人，已逾法律所定3 個月舉發期間而仍予以舉發，應
    屬違法，則原處分機關於97年5 月30日所為北監自裁字裁40
    -1AB022700號裁決處分，即有未洽。
五、綜上，原處分機關未予詳查舉發期間，逕裁處受處分人罰鍰
    1 千2 百元，應屬違法。本件異議人之聲明異議稱：舉發違
    規通知單未合法送達云云，雖無理由，但原處分既有前揭逾
    舉發期間之違法，本院仍應將原處分撤銷，並為異議人不罰
    之諭知。
六、據上論斷，應依道路交通案件處理辦法第20條前段，裁定如
    主文。
中    華    民    國    97    年    10    月    28    日
                  交通法庭  法  官  林晏如
上正本與原本無異。
如不服本裁定，應於裁定送達後5日內向本院提出抗告狀。
                            書記官  楊盈茹
中    華    民    國    97    年    10    月    30    日


司法院資訊處製作；財團法人民間司法改革基金會備份。
